【裁判字號】    92,聲判,23
【裁判日期】    920917
【裁判案由】    聲請交付審判
【裁判全文】
臺灣臺南地方法院刑事裁定                          九十二年度聲判字第二三號
    聲  請  人  乙○○○事業股份有限公司  設臺北市○○路六五號八樓
    即 告 訴人
    代  表  人  何  康  民
    被      告  甲  ○  ○
右列聲請人因告訴被告侵占案件，不服臺灣高等法院臺南分院檢察署檢察長駁回再議
之處分（九十二年度上聲議字第三四五號），聲請交付審判，本院裁定如左：
    主    文
聲請駁回。
    理    由
一、按告訴人不服上級法院檢察署檢察長或檢察總長認再議為無理由而駁回之處分者
    ，得於接受處分書後十日內委任律師提出理由狀，向該管第一審法院聲請交付審
    判。法院認為交付審判之聲請不合法或無理由者，應駁回之。刑事訴訟法第二百
    五十八條之一、第二百五十八條之三第二項前段，分別定有明文。
二、本件聲請人以被告甲○○涉犯業務侵占罪，向臺灣臺南地方法院檢察署檢察官提
    出告訴，經該檢察署檢察官於民國九十一年十二月二十日以九十年度偵字第八二
    一一號為不起訴處分後，聲請人不服，聲請再議，亦經臺灣高等法院臺南分院檢
    察署檢察長於九十二年四月二十八日以九十二年度上聲議字第三四五號再議為無
    理由而駁回再議，聲請人於九十二年五月二日收受再議駁回不起訴處分書，而於
    九十二年五月十二日向本院聲請交付審判，於法尚無不合。
三、聲請交付審判意旨略以：
  (一)聲請人即告訴人乙○○○事業股份有限公司（以下簡稱東山公司）之帳務於八十
    一年至八十六年八月間，係委任當時任職麗景企業管理顧問公司（以下簡稱麗景
    公司）之被告甲○○兼任，且由被告保管相關帳務所需使用之戳章，而被告所提
    供閱覽之部份帳目資料大多以簡略籠統方式製作虛應可知，被告對於有關不法意
    圖及不利於聲請人之帳目資料，若欲在事先加以規劃備用或於事後加以補正匿飾
    ，則非無可能。
  (二)聲請人未曾任用過被告所指稱之「許秋雪」擔任會計主任，聲請人之告訴代理人
    於偵查中陳稱：許秋雪已離職一節，諒係當時未及先向聲請人查證致誤答所致，
    被告辯稱其所提出之對帳單有經聲請人公司會計主任許秋雪簽名對帳云云，與實
    際情形恐有相當出入。
  (三)系爭對帳單攸關聲請人當年是否同意被告以本件系爭支票抵債，此與被告應否負
    侵占罪責相關，故有傳喚許秋雪到庭與聲請人及被告互為對質之必要，迄未見檢
    方傳訊，即駁回本件再議之聲請，有違職權調查之能事。
四、按民國九十一年二月八日修正公布之刑事訴訟法，新增第二百五十八條之一至之
    四所規定之「交付審判制度」，其主要目的在建立對於檢察官不起訴或緩起訴裁
    量權之外部監督機制，法院僅就檢察官所為不起訴或緩起訴之處分是否正確加以
    審查，以防止檢察機關濫權。依此立法精神，同法第二百五十八條第三項規定法
    院審查聲請交付審判案件時「得為必要之調查」，其調查證據之範圍，自應以偵
    查中曾顯現之證據為限；而同法第二百六十條對於不起訴處分已確定或緩起訴處
    分期滿未經撤銷者得再行起訴之規定，其立法理由說明該條所謂不起訴處分已確
    定者，包括「聲請法院交付審判復經駁回者」之情形在內，是前述「得為必要之
    調查」，其調查證據範圍，更應以偵查中曾顯現之證據為限，不得就告訴人新提
    出之證據再為調查，亦不得蒐集偵查卷以外之證據，否則，將與刑事訴訟法第二
    百六十條之再行起訴規定，混淆不清。再為避免法官權限之過度擴張，因而壓縮
    檢察官之控訴權限，甚至形成法官兼任檢審角色之「新糾問制」，法院對於聲請
    交付審判案件之審查，應限於檢察官不起訴處分是否違法。質言之，如檢察官係
    依據刑事訴訟法第二百五十二條規定予以不起訴處分者，應審查該處分是否符合
    該條各款之規定；若係依據同法第二百五十三條規定為不起訴處分者，則應審查
    該處分是否有裁量逾越或裁量濫用之情形。至於檢察官據以不起訴處分之基礎事
    實，則非法院應行介入審查之對象，蓋法院裁定交付審判之前提，乃該案件已經
    跨越起訴門檻，亦即符合刑事訴訟法第二百五十一條第一項規定、檢察官應提起
    公訴之情形，縱或法院對於檢察官所認定之事實有不同判斷，惟該案件必須繼續
    偵查始能判斷應否起訴者，即該案件並未存有應起訴之犯罪事實及理由，而未到
    達起訴門檻時，法院仍應依據現行第二百五十八條之三第二項前段規定，以聲請
    無理由裁定駁回。
五、本院查：
  (一)按犯罪事實應依證據認定之，無證據不得推定其犯罪事實，刑事訴訟法第一百五
    十四條第二項定有明文。再事實之認定，應憑證據，如未能發現相當證據，或證
    據不足以證明，自不能以推測或擬制之方法，為裁判基礎；而認定犯罪事實所憑
    之證據，雖不以直接證據為限，間接證據亦包括在內，然而無論是直接或間接證
    據，其為訴訟上之證明，須於通常一般人均不致有所懷疑，而得確信為真實之程
    度者，始得據為有罪之認定；又告訴人之告訴，本以使被告受刑事訴追為目的，
    故其陳述是否與事實相符，自應調查其他證據，以資審認，苟其所為攻擊之詞，
    尚有瑕疵，則在此瑕疵未予究明以前，即不能遽採為斷罪之基礎（最高法院二十
    九年上字第三一○五號、三十年上字第八一六號、四十年台上字第八六號、五十
    二年台上字第一三○○號、六十九年台上字第一五三一號及七十六年台上字第四
    九八六號著有判例意旨參照）。次按業務侵占罪係以行為人有「為自己或第三人
    不法所有之意圖」，而侵占業務上所「持有他人之物」為構成要件，刑法第三百
    三十六條第二項亦有明文規定，倘行為人主觀上無不法所有意圖，客觀上又非侵
    占所持有之「他人之物」，即與該條之構成要件不相當。
  (二)聲請人告訴被告甲○○涉有業務侵占之罪嫌，無非以：(1)被告自承未將其代收萬
    豐營造股份有限公司（以下簡稱萬豐公司）退給聲請人之面額新臺幣（下同）一
    百十二萬五千元之工程折讓款支票（即系爭支票）交還聲請人，卻由麗景公司於
    八十六年元月十五日逕行提兌，顯係被告利用其受聲請人委任，代為處理財稅及
    會計事務之便，將該筆款項侵占；(2)被告縱有代聲請人墊付費用及有執行業務報
    酬等債權，然被告未能提出證據證明聲請人已有同意以系爭支票扣抵前揭債權，
    自不得擅予扣抵；(3)聲請人有關帳務所需之戳章皆交由被告保管，被告為掩飾本
    件侵占罪行，有可能事先規劃或於事後補正匿飾，而將聲請人戳章盜蓋於被告所
    提出之對帳單上，且對帳單上固有會計主任「許秋雪」之簽名，然聲請人未曾任
    用過被告所指稱之「許秋雪」擔任會計主任，聲請人之告訴代理人於偵查中陳稱
    ：許秋雪已離職一節，諒係當時未及先向聲請人查證致誤答所致，自應傳喚許秋
    雪到庭與聲請人及被告互為對質等為其主要論據。被告甲○○則堅決否認涉有前
    開業務侵占之犯行，辯稱：伊為聲請人處理相關稅務案件，對聲請人有代墊費用
    及執行業務報酬等債權計一百六十七萬零四百九十一元，故聲請人同意先以系爭
    支票扣抵對被告之部分債務，事後兩造曾對帳，均無異議，伊未侵占等語。
  (三)惟經本院核閱原臺灣臺南地方法院檢察署九十年度偵字第八二一一號不起訴處分
    及臺灣高等法院臺南分院檢察署九十二年度上聲議字第三四五號處分書以：(1)被
    告之麗景會計事務所曾於八十六年九月間，對聲請人寄出對帳單，經聲請人回覆
    稱：「核對票據結果相符」，該對帳單並註明：（麗景公司對聲請人應收未收）
    總計一百六十七萬零四百九十一元，扣除預收萬豐公司稅金一百十二萬五千元，
    實際應收未收金額五十四萬五千四百九十一元等文字，有蓋有聲請人公司之戳印
    ，並經聲請人所僱之會計主任許秋雪簽名之對帳單可稽。(2)聲請人雖指稱：被告
    利用保管聲請人戳章之便，盜蓋於對帳單上，然無任何證據足以證明其事，自不
    得遽而推定聲請人所述屬實。(3)聲請人係於九十年三月二十日提起本件告訴，業
    據告訴狀載明，距被告發送該對帳單約已三年九個月，則不可能發生案發後，被
    告為掩飾罪行，而盜用聲請人戳章之情形。(4)臺灣臺南地方法院檢察署檢察官曾
    詢以：「許秋雪會計現在職？」，聲請人之告訴代理人答以：「已離職」，亦有
    該署九十年八月七日訊問筆錄足憑（見偵查卷第七頁），是聲請人所謂其公司無
    會計許秋雪一節，殊值懷疑。因之，上開對帳單應屬真正，堪認聲請人同意以系
    爭支票清償對麗景公司之債務，則該支票即屬被告所有，而非被告持有他人之物
    。又縱使被告未經聲請人同意，擅以麗景公司名義兌領該支票，但其意既在抵償
    麗景公司對聲請人之債權，即無為自己或第三人不法所有之意圖，仍不成立業務
    侵占罪，因認被告罪嫌不足，為不起訴處分，並據以駁回聲請人之再議。查該不
    起訴處分及駁回再議，已就聲請人所指訴事項無從證明被告所提上開對帳單非屬
    真正，堪認聲請人同意以系爭支票抵扣其積欠被告之前揭債務，是被告提領系爭
    支票之行為，並不符合「侵占業務上所持有他人之物」之客觀構成要件；以及被
    告意在抵償麗景公司對聲請人之債權，亦不該當於「意圖為自己或第三人不法所
    有」之主觀構成要件，不能以其片面指訴遽採為斷罪基礎之理由敘明甚詳，而依
    刑事訴訟法第二百五十二條第十款不起訴處分及第二百五十八條前段駁回再議之
    處分，於法尚無不合。
  (四)綜上所述，本件檢察機關依據偵查結果，認為被告之業務侵占罪嫌不能證明，因
    而為不起訴處分及駁回再議聲請，於事實調查程序及相關事證之評價認定，於法
    均無不合；且本院依職權調閱全卷審核結果，亦認本案並未存有應起訴之犯罪事
    實及理由，聲請人猶執前詞，聲請交付審判，其聲請為無理由。
六、依刑事訴訟法第二百五十八條之三第二項前段，裁定如主文。
中      華      民      國    九十二    年      九      月     十七     日
                                  臺灣臺南地方法院刑事第四庭
                  審判長  法  官    蘇  清  水
                                              法  官    蔡  直  青
                                              法  官    林  欣  玲
右正本證明與原本無異。
本件不得抗告。
                                              書記官    黃  子  起
中      華      民      國    九十二    年      九      月     二十二   日


司法院資訊處製作；財團法人民間司法改革基金會備份。
